【裁判字號】    99,訴,406
【裁判日期】    990831
【裁判案由】    給付違約金 等
【裁判全文】
臺灣高雄地方法院民事判決               99年度訴字第406號
原      告  乙○○
訴訟代理人  黃金龍律師
複  代理人  楊岡儒律師
參  加  人  屠立華即中山世紀名廈管理委員會
被      告  甲○○
訴訟代理人  楊進興律師
上列當事人間請求給付違約金等事件，本院於民國99年8 月6 日
言詞辯論終結，判決如下：
    主    文
被告應給付原告新台幣貳佰柒拾伍萬元，其中新台幣壹佰捌拾伍
萬元，於原告將坐落高雄市○○區○○段二小段建號三四○三號
建物（面積六十三點二二平方公尺）之所有權（權利範圍為全部
）移轉登記予被告之同時給付之，及均自民國九十九年一月八日
起至清償日止，按週年利率百分之五計算之利息。
原告其餘之訴駁回。
訴訟費用新台幣萬柒仟陸佰拾元，由被告負擔新台幣貳萬柒
仟玖佰陸拾捌元，餘由原告負擔。
本判決第一項於原告以新台幣玖拾壹萬元為被告供擔保後，得假
執行。但被告如以新台幣貳佰柒拾伍萬元為原告供擔保後，得免
為假執行。
原告其餘假執行之聲請駁回。
    事實及理由
一、原告主張：兩造於民國97年4 月23日約定，被告所有坐落高
    雄市○○○路240 號地下室1 樓面積63.22 平方公尺建物（
    建號為高雄市○○區○○段二小段建號3403號，下稱系爭保
    存登記建物），及未辦保存登記面積857.54平方公尺供停車
    空間及避難室使用建物（下稱系爭未辦保存登記建物），總
    計面積920.76平方公尺（下合稱系爭建物），以新台幣（下
    同）185 萬元出售予原告（下稱系爭契約），並簽立不動產
    買賣契約書為證。嗣伊已繳付全部買賣價金，並取得系爭保
    存登記建物所有權登記，然參加人中山世紀名廈管理委員會
    （下稱中山世紀管委會）竟否認兩造有系爭未辦保存登記建
    物之停車位使用權，並要求出示原始起造人即訴外人許麗珠
    之讓與證明，惟被告經伊於98年4 月20日以存證信函通知後
    ，迄今仍未提出取得使用權之證明，致伊無法使用系爭未辦
    保存登記建物，被告出售之系爭未辦保存登記建物使用權存
    有權利瑕疵，且顯屬可歸責於被告，伊自得以起訴狀送達為
    解除系爭契約之意思表示，並依民法第259 條規定及系爭契
    約第13條約定，擇一請求被告返還買賣價金185 萬元，另依
    系爭契約第13條約定，請求被告給付與買賣價金同額之違約
    金185 萬元。爰依民法第350 條、第353 條、第256 條、第
    259 條等規定及系爭契約書第13條之約定，提起本件訴訟等
    情。並聲明：(一)被告應給付原告370 萬元，及自起訴狀繕本
    送達翌日起至清償日止，按週年利率5%計算之利息。(二)願供
    擔保以代釋明，請准聲請宣告假執行。
二、被告則以：系爭契約附件即伊與訴外人國安製藥股份有限公
    司（下稱國安公司）間之「借貸契約書」，已載明系爭建物
    包含系爭保存登記建物及系爭未辦保存登記建物之使用權，
    係由訴外人游雅汀即許麗珠孫女為擔保國安公司債務，而提
    供設定抵押權予伊，嗣伊經由法院拍賣取得系爭建物，伊自
    已合法取得系爭未辦保存登記建物之使用權。又系爭契約之
    特約事項約定「…，因無法登記所有權，僅有使用權」云云
    ，故僅以系爭保存登記建物為系爭契約主要部分，系爭未辦
    保存登記建物僅屬附帶贈送性質。嗣兩造依約於97年4 月23
    日辦理移交，原告確已取得系爭保存登記建物之所有權及系
    爭未辦保存登記建物之使用權，此由原告亦將系爭建物出租
    予他人達1 年餘，益得明證。又系爭契約第4 條所載「均無
    上手來歷不明或有其他糾紛等情事」等語，僅為例行性條款
    ，僅規範一般標的物所有權不得有來歷不明或糾紛情形，況
    兩造簽約時，亦特別載明系爭未辦保存登記建物範圍依73年
    高市工建築使字第3844號使用執照之記載，並以前揭「借貸
    契約書」為附件，供原告自行評估，顯見兩造已甚為明瞭系
    爭未辦保存登記建物使用權來源狀況，且無意見，始以遠低
    於市價3,000 萬元之185 萬元成交，原告以低價購得，自應
    承受使用權存否之風險，而不得於出租他人使用1 年餘後，
    再為權利瑕疵之主張。再者，原告係於98年4 月20日以存證
    信函通知被告使用權有來歷不明之情事，依民法第356 條第
    365 條第1 項規定，應於6 個月內為解除契約之意思表示，
    然原告遲於本件起訴時（98年11月16日）始主張解除系爭契
    約，已逾6 個月之除斥期間。此外，縱認原告得主張解除系
    爭契約，原告亦應同時履行回復原狀義務，將系爭保存登記
    建物之所有權移轉登記與伊，並將系爭未保存登記建物交還
    予伊，於原告履行對待給付前，伊得拒絕自己之給付等語，
    資為抗辯。並聲明：(一)駁回原告之訴及假執行之聲請。(二)如
    受不利判決，願供擔保，請准免為假執行。
三、參加人中山世紀管委會則以：被告透過拍賣僅取得系爭建物
    中系爭保存登記建物，系爭未辦保存登記建物既未登記為特
    定人所有，依法應屬原始起造人許麗珠所有。然因許麗珠未
    居住在中山世紀名廈，而系爭未辦保存登記建物，亦屬大樓
    之防空避難空間，應屬全體大樓住戶共有，始屬合理。是其
    與兩造間就系爭未辦理保存登記建物之權利歸屬，具有法律
    上利害關係，並經被告告知參加訴訟，茲為輔助原告，爰依
    法參加訴訟等語。
四、兩造不爭執事項（見本院卷第95頁）：
  (一)兩造於97年4 月23日成立系爭契約，約定被告所有系爭保存
    建物及未辦保存登記建物使用權，以185 萬元出售予被告，
    並簽立不動產買賣契約書為證。
  (二)原告已依約繳付全部價金185 萬元，並取得系爭保存登記建
    物之所有權移轉登記。
  (三)被告為系爭保存登記建物之拍定人。
五、本件之爭點應為：(一)兩造間系爭契約之標的是否存有權利瑕
    疵？(二)承上，原告主張解除系爭契約，有無理由？茲分述得
    心證之理由如下：
  (一)兩造間系爭契約之標的是否存有權利瑕疵？
  1.按出賣人應擔保第三人就買賣之標的物，對於買受人不得主
    張任何權利。又出賣人不履行第349 條所定之義務者，買受
    人得依關於債務不履行之規定，行使其權利，民法第349 條
    及第353 條分別定有明文。另出賣人之義務，在擔保無第三
    人就買賣之標的物，對於買受人主張任何權利，若有，則出
    賣人應負除去之義務，所謂追奪擔保是也，故買受人基於買
    賣關係取得標的物後，設遇有第三人對於買受人主張標的物
    上之任何權利時，應由出賣人負其責任，以保護買受人之利
    益。故該條規定出賣人之擔保責任，並不以被追奪之瑕疵存
    在於買賣契約成立時為限，亦有民法第349 條之立法理由可
    參。
  2.查，依兩造不爭執為真正之不動產買賣契約書（見本院卷第
    6 至9 頁），其中關於其他特約事項記載：「雙方議定本買
    賣契約包含本標的物中山一路240 號地下層（面積63.22 平
    方公尺）及未辦保存登記部分（面積857.54平方公尺供停空
    間及避難室使用…）因無法登記所有權，僅有使用權」等語
    ；土地標示則記載：「高雄市新興區○○○路240 號地下層
    ，建號3403號，63.22 平方公尺，含未保存部分共計920.76
    平方公尺（包括避難室、停車空間」等詞以觀，顯見系爭契
    約係以系爭未辦保存登記建物之使用權，為買賣標的物之一
    ，而與系爭保存登記建物同屬被告之主給付義務之一，是被
    告辯稱：系爭未辦保存登記建物僅屬附帶贈送性質云云，即
    非可採，被告自應依上開民法第349 條之規定，擔保無第三
    人對原告使用系爭未辦保存登記建物主張任何權利。然原告
    因中山世紀管委會否認原告就系爭未辦保存登記建物之使用
    權，而對原告主張應由其管理、使用系爭未辦保存登記建物
    ，致原告之對於系爭未辦保存登記建物之使用權無法實現，
    自屬存有權利瑕疵，被告自應負權利瑕疵擔保責任。
  3.至被告辯稱：其於本院93年度執字第55132 號拍賣抵押物執
    行案件（下稱系爭執行案件）中，已因拍賣取得系爭未辦保
    存登記建物之使用權云云。然查，被告取得系爭保存登記建
    物所有權，緣起於系爭保存登記建物前所有人游雅汀持以向
    原告擔保國安公司之債務，並設立最高限額2,000 萬元之抵
    押權予被告，其後因國安公司無力清償欠款，被告乃向本院
    聲請拍賣抵押物，並於系爭執行案件拍賣程序中，因無人應
    買，經被告承受而取得系爭保存登記建物所有權乙節，經本
    院調閱系爭執行案件卷宗核閱屬實，堪予認定。然審酌，游
    雅汀供作債權擔保之抵押物範圍及系爭執行案件中所拍賣者
    ，均僅為系爭保存登記建物權利範圍全部之所有權及高雄市
    ○○區○○段二小段3855建號建物（下稱3385建物建物）權
    利範圍28/10000之所有權，而未包含系爭未辦保存登記建物
    之事實，有土地及建築改良物抵押權設定契約書、建物登記
    謄本、本院民事執行處94年4 月16日94雄院貴民治93執字第
    55132 號拍賣公告、本院95年5 月15日95雄院隆民治93執55
    132 號不動產權利移轉證書各1 份，附於系爭執行案件卷宗
    可參等情以觀，堪認被告取得之物上擔保抵押權標的，並未
    包含獨立於不動產所有權外之系爭未辦保存登記建物使用權
    ，則其自法院承受者，亦僅止於抵押權標的物（即系爭保存
    登記建物權利範圍全部及3855建號建物權利範圍28/10000）
    之所有權。故其前開所辯：伊於系爭執行案件中已取得系爭
    未辦保存登記建物之使用權云云，尚乏依據，自不能遽為有
    利被告之認定。
  (二)承上，原告主張解除系爭契約請求返還買賣價金，有無理由
    ？請求被告給付違約金，有無理由? 若有，原告請求之違約
    金是否過高?
  1.請求解除契約，請求返買買賣價金部分：
  按出賣人應擔保第三人就買賣之標的物，對於買受人不得主
    張任何權利。出賣人不履行第348 條至第351 條所定之義務
    者，買受人得依關於債務不履行之規定，行使其權利。民法
    第349 條、第353 條定有明文。又因可歸責於債務人之事由
    ，致給付不能者，債權人得解除其契約，同法第226 條、第
    256 條亦有明文。本件被告出賣系爭建物予原告，其中交付
    原告使用之系爭未辦保存登記建物，既有第三人即中山世紀
    管委會本於所有權向原告主張權利，被告即應負權利瑕疵擔
    保責任，而被告迄原告以98年11月16日起訴狀主張解除系爭
    契約，並於99年1 月7 日送達前，仍未能排除原告行使該權
    利之障礙，是原告主張依關於給付不能之規定行使權利，並
    解除系爭契約，核屬有據。至民法第365 條關於除斥期間之
    規定，係規範買受人行使物之瑕疵擔保請求權之期間，本件
    原告係行使權利瑕疵擔保請求權，自不因罹於該條所定除斥
    期間而消滅，被告辯稱：原告主張解除系爭契約，已逾除斥
    期間云云，尚有誤會。
  次按，契約解除時，當事人雙方回復原狀之義務，除法律另
    有規定或契約另有訂定外，依下列之規定：(1)由他方所受領
    之給付物，應返還之；(2)受領之給付為金錢者，應附加自受
    領時起之利息償還之。民法第259 條第1 款、第2 款定有明
    文。再按，民法第261 條規定，當事人因契約解除而生之相
    互義務，準用同法第264 條至267 條之規定。又因契約互負
    債務者，於他方當事人未為對待給付前，得拒絕自己之給付
    ，但自己有先為給付之義務者，不在此限。民法第264 條第
    1 項亦有明定。末按被告於裁判上援用民法第264 條之抗辯
    權時，原告如不能證明自己已為給付或已提出給付，法院應
    為原告提出對待給付時，被告即向原告為給付之判決，不得
    遽將原告之訴駁回，最高法院29年上字第895 號判例意旨參
    照。是以，系爭契約既於99年1 月7 日起訴狀送達被告之時
    起，因解約而消滅，揆諸前開說明，兩造均負回復原狀之義
    務，被告應將其自原告受領之系爭建物買賣價金185 萬元，
    返還被告；原告應將其自被告受領之系爭建物所有權，移轉
    登記予被告；被告應將自原告受領之買賣價金185 萬元，返
    還原告，故被告抗辯：原告將系爭保存登記建物之所有權移
    轉登記予伊前，伊得拒絕返還所受領之185 萬元，洵屬有據
    。至被告抗辯：原告亦應交還系爭未辦保存登記建物（見本
    院卷第104 頁）云云，然本件係因中山世紀管委會出面否認
    原告就系爭未辦保存登記建物有使用權，並排除原告之占有
    （見本院卷第45頁），原告並以之為權利瑕疵向被告主張解
    除系爭契約，堪認原告未因系爭契約自被告取得占有系爭未
    辦保存登記建物之合法權源，而原告復喪失系爭未辦保存登
    記建物之事實上占有，則原告於解除系爭契約後，並無合法
    權源得排除中山世紀管委會之占有後，再將系爭未辦保存登
    記建物返還被告，自不能認此仍屬原告於解除系爭契約後，
    應負之回復原狀義務。是設若被告仍主張其有使用系爭未辦
    保存登記建物之合法權源，自應於解約後，另行訴請排除中
    山世紀管委會之占有，是被告抗辯：原告應將系爭未辦保存
    登記建物返還被告云云，難認可採。
  2.次按「解除權之行使，不妨礙損害賠償之請求。」，民法第
    260 條定有明文。又「甲方（被告）聲明對本件買賣標的物
    均無上手（或原契）來歷不明或有其他糾紛等情事。如本件
    不動產於本買賣契約成立後有發生來歷不明或是產權、債務
    上等糾紛時，甲方應無條件放棄一切先訴抗辯權（包括軍人
    優待條例），並負刑事、民事全部責任及賠償，不得異議」
    、「甲方違反本契約各條之一者，除退還對乙方所收款項外
    ，應再支付所收到款項相等金額之違約金予乙方」等語，亦
    為系爭契約第4 條及第13條所約定。查，原告因中山世紀管
    委會否認系爭未辦保存登記建物之使用權，而對原告主張應
    由其管理、使用系爭未辦保存登記建物，致原告之對於系爭
    未辦保存登記建物之使用權無法實現等情，業如上述，被告
    自已違反系爭契約第4 條保證無權利瑕疵之約定，而應依系
    爭契約第13條約定，給付違約金。
  3.又按當事人得約定債務人於債務不履行時，應支付違約金。
    違約金，除當事人另有訂定外，視為因不履行而生損害之賠
    償總額。其約定如債務人不於適當時期或不依適當方法履行
    債務時，即須支付違約金者，債權人除得請求履行債務外，
    違約金視為因不於適當時期或不依適當方法履行債務所生損
    害之賠償總額，民法第250 條定有明文。另按約定之違約金
    過高者，法院得減至相當之數額，民法第252 條定有明文，
    至於是否相當，即須依一般客觀事實，社會經濟狀況、當事
    人所受損害及債務人若能如期履行債務時，債權人可得享受
    之一切利益情形，以為斟酌之標準。且約定之違約金過高者
    ，除出於債務人之自由意思，已任意給付，可認為債務人自
    願依約履行，不容其請求返還外，法院仍得依前開規定，核
    減至相當之數額；此項核減，法院得以職權為之，亦得由債
    務人訴請法院核減（最高法院51年台上第19號、79年台上字
    第1915號、79年台上字第1612號判例參照）。又所謂債權人
    可得享受之一切利益，自係指依通常情形或依已定之計畫、
    設備或其他特別情事，可得預期之利益者而言。查，兩造約
    以系爭契約買賣價金同額之金額為違約金乙節，已如前述，
    而原告雖主張兩造約定之違約金為懲罰性違約金，然為被告
    所否認，再參諸，兩造簽約時並未討論違約金之性質乙節，
    為兩造所不爭執（見本院卷214 頁）以觀，堪認兩造間就此
    違約金並未特別約定為懲罰性違約金，自應認兩造間關於系
    爭買賣契約之違約金，性質上應屬損害賠償總額預定性之違
    約金。本件原告雖主張違約金應以系爭契約價金同額之185
    萬元計算，然參諸前開見解，違約金是否相當，本須依一般
    客觀標準、社會經濟狀況及當事人所受損害情形，以為酌定
    標準，即應就債務人若能如期履行債務時，債權人可享受之
    一切利益為衡量標準，而本件系爭契約之價金已經全部支付
    完畢，違約金仍高達全部價金之數額，其比例顯然過高，應
    有依前揭法條規定予以酌減之必要。本院斟酌原告因買受具
    有瑕疵之系爭建物，又需解除契約，且因買受系爭建物後為
    便於出租他人使用，共計花費約1,185,837 元，並提出施工
    支出概略明細1 份（見本院卷第147 頁，其中項次支律師
    費及訴訟費87,630元、申請平面圖620 元、抽水費1,00
    0 元，原告不主張為其所受損害）、合約書、估價單、照片
    、契稅繳款書、代書事務所收費明細表、管理費收費單、電
    費通知及收據（見本院卷第148 至200 頁）為證，惟其中項
    次付款利息200,000 元，原告係以年息5%計算；原告工
    資315,000 元，則以每日1,500 元計算210 日，均嫌過高；
    而原告出租系爭建物供他人使用，獲有138,600 元之利益乙
    節，亦為兩造所不爭執（見本院卷第126 頁及第218 頁）等
    情，並考慮其他之一般客觀事實、社會經濟狀況，認原告請
    求違約金數額185 萬元，尚屬過高，應予核減至90萬元，方
    屬適當。逾此範圍之請求，即屬無據。
六、綜上所述，原告依民法第259 條規定，請求被告給付系爭契
    約之買賣價金185 萬元，另原告請求被告給付違約金90萬元
    ，共計275 萬元，及自起訴狀繕本送達翌日即99年1 月8 日
    起至清償日止，按年息5%計算之利息，為有理由，應予准許
    。逾此部分之請求，為無理由，應予駁回。至被告就返還買
    賣價金185 萬元部分，行使同時履行抗辯權，於法亦屬有據
    ，自應就此部分為同時履行之對待給付判決。
七、兩造均陳明願供擔保，聲請宣告假執行及免為假執行，就原
    告勝訴部分，核無不合，爰酌定相當擔保金額，併准許之。
    至原告敗訴部分，其假執行之聲請，已失其依據，應予駁回
    。
八、本件事證已臻明確，兩造其餘有關攻擊、防禦方法及證據資
    料之提出，核與本件判決結果不生影響，爰不逐一論駁，併
    此敘明。
九、結論：原告之訴為一部有理由，一部無理由，依民事訴訟法
    第79條、第87條第1 項、第390 條第2 項及第392 條第2 項
    ，判決如主文。
中    華    民    國    99    年    8     月    31    日
                  民事第五庭  法  官  李育信
以上正本係照原本作成。
如不服本判決，應於送達後20日內，向本院提出上訴狀並表明上
訴理由，如於本判決送達前提起上訴者，應於判決送達後10日內
補提上訴理由書（須附繕本）。
中    華    民    國    99    年    8     月    31    日
                              書記官  林玉珊

司法院資訊處製作；財團法人民間司法改革基金會備份。
